---
title: "Diagonalisation d'une matrice d'ordre 3"
author: "Durel TEUMO"
date: "2026-04-13"
output: 
 pdf_document:
    toc: true
    toc_depth: 2
    number_sections: true
---

```{r setup, include=FALSE}
knitr::opts_chunk$set(echo = TRUE, message = F , warning = F)
```
\newpage

# Création de la matrice **A**

```{r Création}
A <- matrix(c(1,0,-1, 1,2,1, 2,2,3), nrow=3, ncol=3, byrow = T)
A
```
On a une matrice carrée d'ordre 3.

# Détermination du polynôme caractéristique

## Création de la matrice identité d'ordre 3
```{r Matrice unité}
I<- diag(3)
I
```
## Création d'une fonction pour le calcul de **$p_A(\lambda) = det(A-\lambda \times I)$**
 Le polynôme caractéristique étant une fonction d'indéterminée $\lambda$, alors on peut utiliser \texttt{function()}, comme suit:

```{r Polynome_caractéristique}
poly_car <- function(lambda) det(A - lambda * I)
```
# Détermination des valeurs et vecteurs propres de A

## Tracé de la courbe du polynôme caractéristique
Pour déterminer les valeurs propres de A sur $\mathbb{R}$, on peut d'abord faire une visualisation du polynôme avec \texttt{\textbf{curve ()}}, et ensuite utiliser \texttt{\textbf{uniroot}} pour attribuer chaque solution à une valeur précise. Une ligne rouge sera tracée avec \texttt{\textbf{abline()}} pour mettre en exergue l'axe des abscisses.
```{r Valeurs propres}
curve(Vectorize(poly_car)(x), from = 0, to = 4) 
abline(h = 0, col = "red")
grid()
```

## Assignation des valeurs propres à des variables 
A partir de la question précédente, on voit clairement sur le graphique que les racines du polynôme caractéristique sont dans les intervalles **[0.5;1.5]**, **[1.5;2.5]** et **[2.5;3.5]**.
Les valeurs propres de la matrice **$A$** sont données par :
```{r assignation}
lambda_1 <- round(uniroot(Vectorize(poly_car), c(0.5,1.5))$root , 2)
lambda_2 <- round(uniroot(Vectorize(poly_car), c(1.5,2.5))$root , 2)
lambda_3 <- round(uniroot(Vectorize(poly_car), c(2.5,3.5))$root , 2)
c(lambda_1,lambda_2,lambda_3)
```
Le polynôme caractéristique étant **scindé** et à **trois racines simples**, alors on peut conclure que **A est diagonalisable**. 

Il nous reste donc à déterminer ses éléments de réduction.

## Détermination des vecteurs propres

 On peut utiliser la fonction \texttt{\textbf{solve()}} pour résoudre les équations matricielles d'indéterminée $X$ de la forme $AX = b$:
```{r vecteur_propre1}
# Pour lambda1
M <- A - lambda_1 * I

# On remplace la dernière ligne par (1, 0, 0) = 1
# pour fixer la première composante à 1
M_mod <- M
M_mod[3, ] <- c(1, 0, 0)
b <- c(0, 0, 1)

v1 <- solve(M_mod, b)
v1
```
On peut vérifier le resultat:
```{r verification1}
all.equal(A %*% v1, as.matrix(lambda_1 * v1))
```

```{r vecteur_propre2}
# Pour trouver le vecteur propre associé à lambda_2
M <- A - lambda_2 * I

#Utilisons la Singular Value Decomposition de base de R
# La SVD décompose M et le dernier vecteur de V 
# est toujours dans le noyau de M (solution de Mv=0)
v2 <- svd(M)$v[, 3]
v2
```
On peut vérifier le resultat:
```{r verification2}
all.equal(A %*% v2, as.matrix(lambda_2 * v2))
```
```{r vecteur_propre3}
# Pour trouver le vecteur propre associé à lambda_2
M <- A - lambda_3 * I

#Utilisons la Singular Value Decomposition de base de R
# La SVD décompose M et le dernier vecteur de V 
# est toujours dans le noyau de M (solution de Mv=0)
v3 <- svd(M)$v[, 3]
v3
```
On peut vérifier le resultat:
```{r verification3}
all.equal(A %*% v3, as.matrix(lambda_3 * v3))
```
# Construction de la matrice de passage **P** et de la matrice diagonale **D**

Des calculs précédents, on peut déterminer les éléments réducteurs de A:

```{r construction_D}
D <- diag(c(lambda_1,lambda_2,lambda_3))
D
```
```{r construction_P}
P  <- matrix(c(v1, v2, v3), nrow = 3, ncol = 3, byrow = F)
P

```
# Vérification de la diagonalisation

Pour vérifier notre diagonalisation, il suffit de vérifier si :
$$ A = PDP^{-1}$$
Calculons $PDP^{-1}$:
```{r Verification_Diago}
B<- P%*%D%*%solve(P)
round (B,2)
all.equal(B, A)
```

La valeur retournée par le \texttt{all.equal(B,A)} étant **TRUE**, alors, on peut conclure que $A = PDP^{-1}$, donc A est bien diagonalisable.




